【裁判字號】    95,上易,273
【裁判日期】    950620
【裁判案由】    詐欺
【裁判全文】
臺灣高等法院臺南分院刑事判決  九十五年度上易字第二七三號
上訴人  臺灣嘉義地方法院檢察署檢察官
被  告  甲○○
上列上訴人因被告詐欺案件，不服臺灣嘉義地方法院九十四年度
易字第四二一號中華民國九十五年四月十八日第一審判決（起訴
案號：臺灣嘉義地方法院檢察署九十四年度偵字第五四二五號）
，提起上訴，本院判決如下：
    主      文
原判決撤銷，發回臺灣嘉義地方法院。
    理      由
一、上訴意旨略以：案件由犯罪地或被告之住所、居所或所在地
    之法院管轄，刑事訴訟法第五條第一項定有明文，而所謂犯
    罪地，依刑法第四條規定，解釋上自應包括行為地與結果地
    二者，最高法院七十二年台上字第五八九四號判例參照。本
    件被告甲○○將其所有帳號0000000000000之
    帳戶交予友人陳志雄，雖交付地點不詳，然該帳戶係甲○○
    於民國九十三年五月十二日在玉山商業銀行嘉義分行所開設
    ，而供作詐騙之用。又被害人乙○○則於九十四年四月八日
    將受騙款項匯入被告上開帳戶內，是本件管理該金融帳戶之
    金錢匯入匯出銀行既為玉山銀行嘉義分行，則其犯罪結果地
    顯在嘉義縣市，本屬嘉義地方法院管轄區域內。原審僅以被
    告住所地及交付帳戶地點非在嘉義地區，即認本件管轄錯誤
    ，殊嫌率斷，且僅因他同級法院有事實同一之案件，即論以
    管轄錯誤，亦增加偵查之勞費，有失事理之平。原審認事用
    法顯有違誤，請求撤銷原判決，更為適當合法之判決云云。
二、按刑事訴訟法第五條第一項規定，案件由犯罪地或被告之住
    所、居所或所在地之法院管轄。而被告之所在地，係以起訴
    時為標準，管轄之有無，應依職權調查之；又所謂犯罪地，
    參照刑法第四條之規定，解釋上自應包括行為地與結果地兩
    者而言（最高法院四十八年台上字第八三七號、七十二年台
    上字第五八九四號判例意旨參照）。
三、經查：
(一)按案件應由犯罪地或被告之住所、居所或所在地之法院管轄
    ，刑事訴訟法第五條第一項定有明文。本件被告甲○○因涉
    犯刑法第三百三十九條第一項詐欺罪之幫助犯，經檢察官提
    起公訴而聲請簡易判決處刑，依原審法院檢察署九十四年度
    偵字第五四二五號檢察官聲請簡易判決處刑書及被告前科紀
    錄表之記載，被告甲○○設籍於臺南縣新營市○○里○鄰○
    ○路○段四九四號五樓，而定普通審判籍之住所，應依民法
    之規定，依民法第二十條第一項之規定，以久住之意思住於
    一定之地域者，即為於該地有住所（最高法院二十一年上字
    第二七一七號判例參照），被告設籍於「臺南縣新營市○○
    里○鄰○○路○段四九四號五樓」，則應認上址為被告之住
    所地。
(二)上開規定之所謂犯罪地，依刑法第四條之規定，解釋上自應
    包括行為地與結果地兩者而言。本件檢察官雖認被告因交付
    帳戶供他人犯罪使用，而構成詐欺取財罪之幫助犯，然詐欺
    取財罪之成立，除行為人須有詐欺之行為外，仍須被害人因
    陷於錯誤而為財產處分行為，始足當之。被告甲○○交付其
    所有玉山銀行嘉義分行帳戶予其友人之地點為「台南縣新營
    市○○里○鄰○○路○段四九四號五樓」之住處，有臺灣臺
    南地方法院檢察署九十四年度核退偵字第八一二號檢察官聲
    請簡易判決處行書一份附卷可參（見原審九十四年度嘉簡字
    第一二０八號卷第三頁），則被告幫助詐欺之行為地即為上
    開住所地。又犯罪結果地乃指犯罪行為實施後，法益受侵害
    之地或損害發生地而言，於詐欺案件中凡係被害人處分其財
    產或交付所有物之地，均應包括在內，是本件之犯罪地應包
    涵被害人乙○○因受詐欺陷於錯誤而處分其財產，造成財產
    損害之地。原判決以被告之行為地及住所地均在台南縣，而
    諭知管轄錯誤，並為移送臺灣臺南地方法院之判決，固非無
    見，惟原判決漏未審查被害人之法益受害地，是否在原審法
    院管轄區域內。公訴人指應以被告販賣之金融帳戶進出銀行
    所在地為犯罪結果地，雖非可採，然原判決既有上開未及審
    酌之處，自應由本院撤銷，發回原審，更為妥適之裁判，以
    符法制。
四、據上論斷，應依刑事訴訟法第三百六十九條第一項後段，判
    決如主文。
中    華    民    國    95    年    6     月    20    日
                  刑事第一庭審判長法官  黃  崑  宗
                                  法官  王  明  宏
                                  法官  蔡  長  林
以上正本證明與原本無異。
不得上訴。
                                書記官  李  培  薇
中    華    民    國    95    年    6     月    21    日


司法院資訊處製作；財團法人民間司法改革基金會備份。
